臺灣高等法院臺中分院刑事判決　　　　　　　　　九十二年度上易字第二二三二號
　　上　訴　人
　　即　被　告　戊○○
　　選任辯護人　林益輝
　　　　　　　　黃清濱
　　　　　　　　陳瑾瑜
右上訴人因詐欺等案件，不服臺灣南投地方法院九十二年度易字第一八二號中華民國
九十二年十一月十四日第一審判決（起訴案號：臺灣南投地方法院檢察署九十一年度
偵字第二五一一號），提起上訴，本院判決如左：
    主      文
原判決撤銷。
戊○○行使從事業務之人，明知為不實之事項，而登載於其業務上作成之文書，足以
生損害於公眾，處拘役參拾日，如易科罰金，以佰元折算壹日。緩刑貳年。
    事實及理由
一、犯罪事實：
    戊○○係南投縣埔里鎮川田耳鼻喉科診所（以下簡稱川田診所）醫師兼院長，為
    從事醫療業務之人。該診所於八十八年八月間與中央健康保險局（以下簡稱為中
    央健保局）簽訂「全民健康保險特約醫事服務機構合約」，成為中央健保局之特
    約醫事服務機構之後，在辦理全民健康保險之醫療業務時，依照約定，除對於須
    長期服藥之慢性病人，因行動不便或出國等因素，無法親自到診，委請他人向醫
    師陳述病情，醫師依其專業知識之判斷，確信可以掌握病情，得再開給相同方劑
    外，保險對象應親自就診，按實際就診次數申報醫療費用，依病情、病歷記載所
    開藥品，據以向健保局領取健保費。因當時任職於該診所藥劑生丁○○之子乙○○在苗栗縣私立親民工商專科學校就讀，於八十九年三月一日因急性扁桃腺炎至
    川田診所就診後，因尚須持續服藥治療，無法於上課期間之同年月七日、十三日
    親自到診，而以委請丁○○向戊○○醫師陳述病情之方式應診，詎戊○○明知乙○○並非須長期服藥之慢性病人因行動不便或出國等因素而無法親自到診，竟逕
    依丁○○之陳述病情，再開給相同方劑，並基於業務登載不實、行使業務上登載
    不實文書以請領健保醫療費用之犯意，於八十九年三月下旬以後之不詳時間，在
    業務上所製作之乙○○就醫紀錄，記載乙○○於八十九年三月七日、十三日另有
    二次就醫接受門診治療之不實事項後，戊○○隨於八十九年四月（申報八十九年
    三月之醫療費用）持以向中央健保局為不實之申報而行使該業務上登載不實之文
    書，足生損害於中央健保局審核醫療費用之正確性。
二、認定犯罪事實所憑證據和理由及對於被告辯解本院的判斷：
    上訴人即被告戊○○（以下簡稱被告）否認有何業務登載不實及行使業務登載不
    實文書之犯行，辯稱：伊於八十八年八月成立川田診所，病歷所載內容均真實，
    而乙○○是藥劑生丁○○之子，她有蓋章在處方箋上，伊沒有犯罪；縱有病患無
    法親自到診而委請他人向伊陳述病情，再開給方劑之情形，亦僅係應否接受行政
    罰之問題，並無明知為不實之事項而登載於其業務上作成文書之情事。經查：
  (1)病患即證人乙○○為川田診所病患一情，業據證人乙○○及乙○○之父、母親丙○○、丁○○證述明確，並為被告所不否認，復有乙○○之病歷一份附卷可稽，
    堪信為真實。
　(2)病患乙○○在「川田診所」之初診日期是在八十九年三月一日，有前述之川田診
    所病歷紀錄可憑；而初診需填寫個人姓名、性別、出生年月日、身分證號碼、保
    險證號、家長姓名、住址、過去史、藥物過敏、電話、年齡、初診日期、介紹人
    、職業等詳細資料，且被告在該病歷上亦以繪圖方式詳述其症狀，並註明體溫達
    攝氏三十九點五度，是以初診之該次應由患者親自就診，始合事理，故本院因而
    認定渠初診之時間，係證人乙○○親自就診無誤。又依病患乙○○之病歷所載就
    醫紀錄，乙○○於八十九年三月一日、四日、七日、十日、十三日、同年七月二
    十六日、二十九日、同年八月一日、三日、九月二十九日有十次之看診次數，其
    第一次之就診日期為八十九年三月一日，此有乙○○在川田診所之病歷資料可稽
    ；雖證人乙○○及其父、母親丙○○、丁○○均證述乙○○僅親自就診一次，然
    經互核乙○○在校期間個人出席點名紀錄及八十八學年度暑期重修出缺勤狀況統
    計表，其除八十九年三月一日曾請病假外，八十九年三月四日為週六，三月十日
    為週五，下課後可回家，七月二十六日暑修上午沒課，七月二十九日、八月一日
    、八月三日沒上課，而九月二十九日亦為週五上午請病假，下午下課即可回家（
    週六、日沒課），九月二十七日曠課，此有點名記錄表、私立親民工商專科學校
    九十二年六月十九日九十二親訓字第三一二號函送之乙○○個人點名紀錄表及九
    十三年二月十八日九三親訓字第三七號函送之乙○○在校期間個人點名紀錄、八
    十八學年度暑期重修出缺勤狀況統計表及重補修授課表、八十八學年度第二學期
    班級課表各一份附卷可稽，其中乙○○除於八十九年三月七日週二、三月十三日
    為週一，上午第二節就開始有課，乙○○並無請假紀錄，衡情應在校上課，不可
    能自其就學之苗栗縣至川田診所就診外，其餘七次乙○○既未到校上課，復查無
    其他證據可資證明乙○○當時遠離川田診所，即不得排除乙○○有親自就診之可
    能；且證人丁○○雖否認乙○○上開病歷（即處方戔）上藥劑生蓋章處之印文為
    其親為，並稱其於川田診所任職期間係自八十九年十一、二月間始在處方戔上蓋
    章云云，惟按醫師法第十二條規定：「醫師執行業務時，應製作病歷，並簽名或
    蓋章˙˙」；同法第十四條第二項規定：「必須標示項目：病患姓名、性別、藥
    品商品名、藥品單位含量與數量、用法與用量、調劑地點（醫療機構或藥局）之
    名稱、地址、電話號碼、『調劑者姓名』、調劑（或交付）日期、警語」，顯可
    稽醫師、藥劑師（生）於病歷上均應簽名或蓋章，而丁○○原為被告診所之藥劑
    生，離職後轉任至南投縣魚池鄉之台安診所服務，丁○○於本院自承伊現服務於
    台安診所之藥劑生，於病歷上確有依法「蓋章」，則丁○○對服務於被告之川田
    診所稱未於病歷上蓋章，除已違反醫師法及藥劑生法，與其目前之工作經驗法則
    亦有違背，丁○○之證述已有可疑。且被告已提出自八十八年十二月至八十九年
    十二月期間，亦即丁○○於被告川田診所任職期間之二十五份病歷（或稱處方箋
    ）其上均蓋有被告及丁○○之印章，顯徵丁○○證詞之不實；又上開乙○○之病
    歷上既均蓋有與前述病歷上相同之被告及丁○○之印章，而乙○○為丁○○之兒
    子，乙○○於八十九年三至九月間前往被告診所之就診記錄既經丁○○蓋章於病
    歷上，如果上開病歷均為虛偽填載丁○○豈會不知？況乙○○就讀親民商工就學
    期間本時常返家，因川田診所即位處埔里車站旁，伊母親丁○○又在被告診所任
    職而常至診所，此已為証人鄧燕玲、甲○○到庭證述屬實，是乙○○除於八十九
    年三月七日週二、三月十三日為週一在校上課未親自就診外，確有如其餘病歷上
    記載之看診記錄，應堪認定。
  (3)被告於本院九十三年八月十日審理時，經質以「乙○○有無她媽媽說不舒服你就
    直接開藥之情形？」被告答稱：「有員工家屬如之前有看過病，透過員工要代拿
    藥，曾有此情形。尤其他媽媽是藥劑生，有可能有此情形，但沒什麼印象」等語
    ，被告已坦承有員工家屬未親自就診而委請員工代為拿藥之情形，而乙○○於八
    十九年三月七日週二、三月十三日週一因在校上課未能親自就診，且該二日之病
    歷上亦有乙○○母親丁○○藥劑生之蓋章，已如前述，自以該二日之病歷記載係
    因乙○○未能親自就診而委請丁○○向被告陳述乙○○病情後，由被告開立處方
    戔拿藥之情形為可採。
　(4)被告自承乙○○於八十九年三月七日、十三日均係因急性扁桃腺炎由川田診所開
    給藥劑，且有該二日之病歷可稽，乙○○既非屬須長期服藥之慢性病人，又非因
    行動不便或出國等因素，無法親自到診，依規定即須親自就診，不得委請他人向
    醫師陳述病情後再開給相同方劑，被告身為中央健保局特約醫事服務機構之醫師
    ，對於上開規定應知之甚詳，仍予其員工家屬通融方便，明知乙○○於八十九年
    三月七日、十三日均非親自就診，竟未據實於病歷上填載係「根據病患家人描述
    」，仍填載乙○○八十九年三月七日、十三日門診就醫之日期於其業務上所製作
    之乙○○就醫紀錄，則該部分之記錄顯為不實之登載，而與刑法第二百十五條所
    規定之業務上文書登載不實罪之構成要件相符。
  (5)被告就病患乙○○於八十九年三月七日、十三日未前往「川田診所」就診之日期
  ，亦於八十九年四月間連同其他正確之就醫記錄持以向中央健保局申報八十九年
    三月之醫療給付而為不實之申報一情，亦據證人即中央健保局職員李孟勳、林彩
    足結證屬實，復有「川田診所」向中央健保局申報病患乙○○醫療費用之電腦列
    印資料及病歷表影本一份在卷可證，被告行使業務上登載不實文書之行為，自足
    生損害於中央健保局審核醫療費用之正確性。
  (6)綜上所述，本件事證明確，被告上開所辯不足採信，被告犯行堪予認定。
三、撤銷改判的理由：
  (1)撤銷原判決的理由：
    被告僅於乙○○未親自就診之情形下，在就醫紀錄上虛偽填載乙○○八十九年
      三月七日、十三日門診就醫之日期，已如前述，原審認被告除就八十九年三月
      一日之記載屬實外，其餘九次就醫紀錄均屬虛偽不實之記載，尚有未洽。
    刑法第三百三十九條之詐欺罪係以行為人意圖為自己或第三人不法之所有，以
      詐術使人將本人或第三人之物交付，為其構成要件，是行為人主觀上須有為自
      己或第三人不法所有之意圖始能成罪。被告雖因乙○○未親自就診而以八十九
      年三月七日、十三日之不實就醫紀錄持向中央健保局申報醫療費用，惟被告實
      際上既係由乙○○之母親陳述病情後，依其專業知識之判斷及乙○○之前病歷
      資料，確信可以掌握病情而再開給相同方劑，事實上病患雖未親自就診，但被
      告已依病患所委請之人之陳述而診斷病情、開給方劑，雖因不符合中央健保局
      之規定而不能請領各該次之醫療費用，然被告實際上既已為乙○○診察並開給
      方劑，自得向病患請求給付醫療費用，則其向中央健保局申報醫療費用給付，
      主觀上即難認有何不法所有之意圖可言，自不該當於詐欺罪之構成要件，原審
      併論以詐欺罪責，其法律之適用，亦有未當。
    被告就病患張坤浴、鍾順國、徐秀鑾部分並無於渠等就醫紀錄上為不實之登載
      或詐領醫療費用之情事，詳如後述，原審就此部分事實認定及法律之適用，均
      有不當。
  (2)自為判決的論罪科刑理由：
    被告係「川田診所」之醫師，為從事醫療業務之人。其明知病患乙○○未於八
      十九年三月七日、十三日親自到診，竟在業務上所製作之乙○○病歷紀錄上，
      就乙○○上開未前往「川田診所」就診之時間為不實之登載，並於八十九年四
      月持以向中央健保局為不實之申報。被告所為，觸犯刑法第二百十六條、第二
      百十五條之行使業務登載不實文書罪。被告登載不實事項於其業務上所作成文
      書之低度行為，已被其嗣後持以行使之高度行為所吸收，不另論罪。公訴人雖
      認被告所為另觸犯刑法第三百三十九條之詐欺罪，惟此部分因被告並無不法所
      有之意圖，已如前述，然因公訴人認此與前述成罪部分有裁判上一罪之牽連關
      係，自毋庸另為無罪之諭知，附此敘明。
    審酌被告係為通融員工家屬就醫取藥而於其業務上製作之就醫紀錄登載不實之
      犯罪動機及其持向中央健保局行使據以申報健保給付之行為僅只一次，所生危
      害尚輕，犯後未能承認犯行坦然接受法律制裁之態度等一切情狀，量處被告拘
      役三十日。又被告犯罪之後，刑法第四十一條之規定已於九十年一月四日修正
      ，並於九十年一月十日公布施行，於同年月十二日生效。依修正後刑法第四十
      一條第一項之規定，犯最重本刑為五年以下有期徒刑以下刑之罪，而受六個月
      以下有期徒刑或拘役之宣告，因身體、教育、職業、家庭之關係或其他正當理
      由，執行顯有困難者，得以一元以上三元以下折算一日易科罰金，被告上開所
      犯既屬最重本刑為三年以下有期徒刑以下刑之罪，而受拘役之宣告，不論係修
      正前或後，均得易科罰金，爰依修正後刑法第四十一條第一項前段之規定，對
      被告諭知易科罰金之折算標準。
    被告前未曾受有期徒刑以上刑之宣告，有臺灣南投地方法院檢察署刑案資料查
      註紀錄表、臺灣高等法院被告全國前案紀錄表在卷可按，其因一時失慮，偶罹
      刑典，事後亦已將罰鍰二萬一千九百九十二元繳納完畢，業經被告供明在卷，
      其經此刑之宣告後，應知警惕而無再犯之虞，本院因認暫不執行其刑為當，予
      以宣告緩刑二年，用啟自新。
四、不另為無罪之諭知部分：
  (1)公訴意旨另以：被告戊○○意圖為自己不法所有之概括犯意，自八十八年十月至
    八十九年十月間，利用八十八年九二一震災後，南投縣房屋全倒、半倒之受災戶
    獲中央健康保險局核發之九二一震災健保卡，求診時持卡即不需另於健保卡上加
    蓋診所戳章之便，連續偽造曾在該診所求診之病患張坤浴、鍾順國、徐秀鑾、莊
    朝盛等人之業務上不實就診紀錄，並持向中央健康保險局申請醫療給付，致使中
    央健康保險局承辦人員陷於錯誤而如數核附，共計詐得新臺幣五千四百七十三元
    ，因認被告此部分所為，亦犯刑法第二百十六條、第二百十五條之行使業務登載
    不實之文書罪嫌，及同法第三百三十九條第一項之詐欺取財罪嫌。
  (2)按犯罪事實應依證據認定之，無證據不得推定其犯罪事實；又不能證明被告犯罪
    者，即應諭知被告無罪之判決，次於刑事訴訟法第一百五十四條、及同法第三百
    零一條第一項分別定有明文。又認定不利於被告之事實，須依積極證據，苟積極
    證據不足為不利於被告事實之認定時，即應為有利於被告之認定，更不必有何有
    利之證據；且認定犯罪事實所憑之證據，雖不以直接證據為限，間接證據亦包括
    在內，然而無論直接或間接證據，其為訴訟上之證明，須於通常一般之人均不致
    有所懷疑，而得確信為真實之程度者，始得據為有罪之認定；另事實之認定，應
    憑證據，如未能發現相當證據，或證據不足以證明，自不能以推測或擬制之方法
    ，以為裁判之基礎，此於最高法院亦分別著有三十年上字第八一六號、七十六年
    台上字第四九八六號、四十年台上字第八六號判例可資參照。
  (3)公訴人指訴被告另有上開犯行，係以證人莊朝盛、張坤浴、鍾順國、徐秀鑾於中
    央健保局訪談及南投調查站時之證詞為其主要論據。惟被告則堅詞否認伊有公訴
    人所指訴之上開犯罪情事，辯稱：病歷上有記載就是有來看診等語。
  (4)本院判斷：
    證人莊朝盛、張坤浴、鍾順國、徐秀鑾於中央健保局訪談時所為之記錄，係被
      告以外之人於審判外之陳述，且非實施刑事訴訟程序之公務員所製作，被告又
      不同意採為證據，自無證據能力，先予敘明。
    證人莊朝盛於南投調查站及原審中，固均證稱其僅曾載其女兒莊欣儒至川田診
      所就診時，曾在川田診所就診一次而已，並未單獨前往川田診所就診一情明確
      ，然證人莊朝盛在川田診所就診之日期為八十九年六月十六日、八十九年六月
      二十五日，而其兒女莊欣儒至川田診所就診之日期分別為八十九年六月十四日
      、八十九年六月十七日、八十九年六月二十日、八十九年六月二十三日及八十
      九年六月二十六日，經互核其二人就診之時間，均無重疊一節，有其二人之病
      歷及中央健保局九十二年五月二十三日健保中費二字第○九二○○五○五八一
      號函送之莊欣儒就診申報資料一件在卷可佐，足徵證人莊朝盛之證詞顯與事實
      不符，而有嚴重之瑕疵，復無其他積極之證據，足以確認證人莊朝盛之證述為
      真，是證人莊朝盛之證詞自不足採為不利被告之證據。
    證人張坤浴於調查站調查中雖係稱其就診次數前後約二次，沒有超過四次等語
      ，然所謂沒有超過四次，通常均解為四次亦包含在內，且證人張坤浴前曾陳述
      確有收到噴鼻劑，且至少有領過兩次藥，則依此計算，至少也會有過三次之就
      診紀錄，是故張坤浴堅稱其前後僅二次就診之證辭，自不足採；另張坤浴於原
      審則係證稱其已不記得就診之次數，並稱其就醫習慣，通常是二、三次試試看
      有無效果，且通常不會隔太久，連續服用藥後才知道藥有無效，試幾次若藥無
      效，就換別家診所看診等語，參諸卷附中央健保局中區分局九十二年八月二十
      二日健保中費一字第０九二００七七二一五號函所附張坤浴於八十九年度之就
      診紀錄，可看出張坤浴對於其實際看診情形，明顯與其所證述之通常二、三次
      ，不會隔太久之就診習慣不符，足徵證人張坤浴之此部分證言並不足採為被告
      不利之證據。
    證人鍾順國於調查筆錄中係稱其就診次數為三次，且其中二次均有在耳內擦藥
      ，每次均有給三天份口服藥，另有一次預約治療，當時僅巡視耳朵治療狀況，
      因已痊癒而未敷藥僅再拿三天藥即離去，核與川田診所紀錄之實際就診次數
      雖尚差一次，惟證人鍾順國自承在同時間內尚在其他診所看診，依一般常人之
      記憶力，難免會有混淆之狀況，殊無可能在數月或數年之後尚能記憶清晰且分
      辨甚明，焉能確認其哪次之陳述並無疏漏？嗣證人鍾順國於偵訊中則又改稱其
      就診次數為兩次，且第一次看診時是給一個禮拜的藥，第二次去時，醫生只有
      在耳朵滴藥並沒有開藥云云，然依卷附鍾順國之就醫記錄所載，其於川田診所
      第一次就診時所開之藥僅為三日份，並非如其所述係為一星期的藥，其應係將
      第一次三日份的藥以及第二次三日份的藥，混為同一次所致，始會產生收到七
      日份藥的陳述，再者鍾順國陳述其第二次去時，只有滴藥，並無口服藥云云，
    亦與耳疾通常的治療療程習慣相悖，蓋病人之病症如須再滴藥，表示其傷口尚
      在發炎，故須再佐以口服的消炎藥等同時治療，衡情應無可能僅滴藥而不用口
      服藥之情形發生，顯見證人鍾順國所言亦與事實不符，自不足採。
    證人徐秀鑾於調查站調查中稱伊前後看診兩次，第一次是開改善體質藥品，但
      並無噴鼻劑，第二次約與前次相隔十餘日，當次僅拿噴鼻劑云云；於偵訊中則
      又證稱伊第一次看診完拿了三天的藥，症狀沒有改善，第二次是藥吃完後，隔
      了三天再去，只拿噴鼻劑等語，於原審則係證稱總共看診過兩次，第一次去醫
      生開了三天的藥，第二次去時則給一瓶噴鼻劑，兩次看診大約間隔五至一星期
    等語，綜觀上開陳述，證人徐秀鑾對於其在川田診所之看診領藥種類、數量、
      每次看診間隔天數等重要事項，每次陳述均不一，豈能採信？觀諸卷附證人徐
      秀鑾之病歷，徐秀鑾第一次就診當天即八十九年五月三十日僅拿了五天份的藥
      ，第二次八十九年六月七日才又拿五天份的藥，第三次則係拿一瓶噴鼻劑，依
      藥量而言，被告開具之處方箋與證人所述拿到之藥量相近，自不容恣意推翻被
      告所開處分箋之真實性；另依徐秀鑾所述，藥品與噴鼻劑係相隔十餘日才去拿
    ，此經比對徐秀鑾之病歷可知，其所指的應係第二次取藥即八十九年六月七日
    及第三次取噴鼻劑即八十九年六月十九日總計相隔十二天之情形，至於第一次
      及第二次中間相隔八日之情形，徐秀鑾則係遲至原審始證稱有相隔五至一星期
    就診之情形，是證人徐秀鑾之證辭均屬片斷之記憶，理應將其證辭全面整理始
      能窺其全貌，自亦不能憑此為而被告不利之認定。
    由以上情節來看，尚不能僅憑證人莊朝盛、張坤浴、鍾順國、徐秀鑾等人上開
      有瑕疵之證述，即認被告另有為公訴人所指之此部分犯行，況證人莊朝盛、張
      坤浴、鍾順國、徐秀鑾等人係遲至九十一年二月至四月間始接受調查站訊問，
      ，當時距渠等所證述前往川田診所就醫之時間，以逾一、二年之久，調查時又
      未獲提供任何資料以供證人喚起記憶，則以證人等均係甫經歷九二一大地震而
      受創之記憶，難免會因記憶不全而致證述內容與實際發生情況有落差之產生，
      自應以川田診所所記載之書面病歷，較符合實情。此外，復查無其他積極之證
      據足以佐證被告有公訴人此部分所指訴之犯行，應認被告此部分之犯罪嫌疑不
      足。惟因公訴人認此部分與被告前開論罪科刑部分，有連續犯之裁判上一罪關
      係，故不就此另為被告無罪之諭知。
五、適用的法律：
  (1)刑事訴訟法第三百六十九條第一項前段、第三百六十四條、第二百九十九條第一
    項前段。
  (2)刑法第二百十六條、第二百十五條、第二條第一項前段、第四十一條第一項前段
    、第七十四條第一款，罰金罰鍰提高標準條例第一條前段、第二條。
中      華      民      國      九十三  年      十二    月      十四    日
                                臺灣高等法院臺中分院刑事第九庭
                                      審判長法  官  陳  筱  珮
                                  法　官　康　應　龍
                                            法  官  張  國  忠
右正本證明與原本無異。
不得上訴。
                                            書記官　林　玉　惠
中      華      民      國      九十三  年      十二    月      十六    日
附錄法條：
刑法第二百十六條：
行使第二百十條至第二百十五條之文書者，依偽造、變造文書或登載不實事項或使登
載不實事項之規定處斷。
刑法第二百十五條：
從事業務之人，明知為不實之事項，而登載於其業務上作成之文書，足以生損害於公
眾或他人者，處三年以下有期徒刑、拘役或五百元以下罰金。
                                                                        Ａ
